# Diseño del instrumento {#dis_ins}

A continuación, se presenta el desarrollo del cuestionario del ELSOC. El instrumento de recolección de información consiste en un cuestionario estructurado (tipo encuesta) aplicado cara a cara a todos los participantes. Dicha aplicación se hace utilizando el sistema CAPI (Encuestas personales asistidas por computadores). El cuestionario fue diseñado para medir una serie de aspectos conceptualmente relevantes que permiten caracterizar los niveles de conflicto y cohesión social en Chile, enfatizando su evolución a lo largo del tiempo. Los principales temas de interés analítico abordados por la encuesta corresponden a los módulos en los cuales se estructura:

1. *Ciudadanía y Democracia.*
2. *Redes sociales e Interacciones inter-grupales.*
3. *Legitimidad y desigualdad social.*
4. *Conflicto social.*
5. *Dimensión barrial y territorial.*
6. *Salud y bienestar.*
7. *Caracterización Socio demográfica.*

Los cuestionarios oficiales ELSOC correspondiente a la tercera ola (y olas anteriores) están disponibles en https://dataverse.harvard.edu/dataverse/elsoc 

## Proceso de Diseño

El proceso de diseño del cuestionario de ELSOC se desarrolló durante el año 2015 y abarcó las tres primeras olas. Por lo tanto, el proceso de trabajo aquí descrito coincide con el presentado en el Manual de Usuario de ELSOC 2016. Las diferencias menores entre el cuestionario de la segunda y tercera ola son descritas en el siguiente apartado.

La mayoría de las preguntas, escalas y/o ítems incluidos en los módulos de ELSOC 2018 provienen de otros estudios de opinión pública, investigaciones -en psicología, sociología, economía, ciencia política- realizadas por académicos nacionales e internacionales y encuestas sociales conducidas en Chile y otros países. En forma complementaria, algunas escalas fueron desarrolladas por los miembros del equipo COES y/o han sido adaptadas de estudios anteriores de éstos. De manera genérica, el cuestionario fue diseñado aprovechando las principales recomendaciones técnicas y el estado del arte en las distintas áreas de estudio incluidas.

Con el objetivo de satisfacer los criterios y estándares de calidad para cuestionarios y compatibilizar la multiplicidad de agendas de investigación desarrolladas por COES, se optó por elaborar un procedimiento de trabajo para la construcción de éste. Este proceso se desarrolló durante el año 2015 en distintas fases:


1. Se solicitó a los investigadores vinculados a COES proponer proyectos de investigación que contemplen un planteamiento teórico e hipótesis que fundamenten las escalas propuestas para ser incluidas en el cuestionario. Las propuestas podían ser presentadas de manera individual o colectiva y no existían restricciones en el número de ítems a proponer. Sólo se exigía una fundamentación teórica explícita que involucre hipótesis longitudinales y una operacionalización de los constructos a medir en los distintos ítems propuestos.

2. El procedimiento anterior implicó la recepción y organización de un elevado número de agendas de investigación, los que se materializan en más 750 ítems (preguntas únicas o parte de una escala). El equipo ELSOC sistematizó las propuestas recibidas, clasificando los ítems en áreas temáticas. A la vez, se diseñaron mecanismos para reducir el número de ítems y coordinaron reuniones entre los investigadores COES para decidir sobre éstos. Los criterios de selección fueron principalmente teóricos, priorizando las preguntas fundamentales para el análisis longitudinal de los proyectos de investigación como su concordancia con la agenda sustantiva de COES^[También se incluyeron criterios prácticos, relativos a la eliminación de ítems idénticos o muy semejantes; evidencia previa sobre la calidad de los ítems (encuestas anteriores, especialmente la encuesta de corte transversal desarrollada por COES el año 2014) y el diseño general del estudio (diseño muestral, unidad de análisis, tipo de informante, etc.).]. 

3. Luego de una selección de las escalas más relevantes para cada tema propuesto, se realizó un estudio piloto del cuestionario desarrollado. Esto implicó pilotear 430 ítems, donde el CentroMicroDatos de la Universidad de Chile se encargó de su ejecución. En base a los resultados de dicho piloto, el equipo panel realizó ajustes a algunos ítems y elaboró una propuesta de reducción de ítems que fue evaluada con los investigadores del Centro. 

4. La última etapa de ajuste del cuestionario se centró en identificar los aspectos conceptualmente más relevantes para COES y ponderar los requerimientos metodológicos para su evaluación empírica. De este modo, se clasificaron los ítems según el número de mediciones requeridas, distinguiendo entre ítems permanentes (que serán medidos en todas las olas, ya que constituyen el núcleo analítico del estudio) e intercalados (que serán medidos una única vez o una ola por medio).

La versión final del instrumento de recolección de información consiste en un cuestionario estructurado (tipo encuesta) que se aplica cara a cara a todos los participantes con una periodicidad anual. Sin embargo, debe tenerse presente que existen diferencias entre los cuestionarios de las distintas olas producto de la inclusión de los ítems intercalados^[Algunos ítems aparecen una única vez (características invariantes en el tiempo) y otros son rotados (aparecen en años pares o impares).]. Luego, en el Cuadro 2 se resumen los conceptos que se incluyeron en las distintas secciones del cuestionario de ELSOC 2017. Para más detalles sobre el Cuestionario se debe revisar el último apartado de este manual: Libro de Códigos.


## Diferencias entre Cuestionarios de Ola 2 y 3 {#dif-cuest}

Para examinar de manera pormenorizada las diferencias entre los instrumentos aplicados en 2017 y 2018 se sugiere a los interesados revisar tanto los cuestionarios como los libros de códigos asociados a cada estudio. De todos modos, el Cuadro 1 señala las diferencias entre ambos cuestionarios, distinguiendo por aquellos temas que fueron agregados a la muestra de seguimiento y/o la muestra refresco. Cabe mencionar que se considera como tema agregado aquellos que nunca antes se habían preguntado en ELSOC, distinguiéndose de los ítems intercalados que fueron preguntados en la ola 1 y en esta ola 3 han regresado. Para mayor detalle de esto, se recomienda revisar el Listado de Variables incluido como una guía útil para contrastar los cuestionarios (disponible  en _____).

```{r Librerías 1, include=FALSE}
library(pacman)
pacman::p_load(tidyverse,knitr,kableExtra,dplyr,tinytex)
```

```{r Cuadro 1, echo=FALSE}
dif_cuest <- tibble("Temas agregados muestra seguimiento 2018" =
                            c("Temas de discusión pública (c37), percepción de corrupción (c38) y voto retrospectivo 2017
                              (c39), metas y planes de vida (s30), redes de apoyo al encontrar trabajo (m55 y m56)"),
                    "Temas agregados muestra refresco 2018" = 
                            c("Percepción de corrupción (c38) y voto retrospectivo 2017 (c39)"),
                    "Temas no incluidos 2018 respecto al 2017" = 
                            c("Elección residencial (t12 y t13), redes cercanas (r1_nredes), temas constitucionales (c26,
                              c27, c29 y c30), conflicto de clase (excluido solo de muestra seguimiento), amigos del
                              colegio(d7, d8, d9), preferencias ideológicas (igualdad-libertad) (d10), conducta saludable
                              (s5), sistema de salud (s6, s7, s8, s11), estado de salud (s9, s10), personalidad (s12),
                              consumo cultural (s13, s14, s15, s16, s17, s18, s19), migración(m15), caracterización del
                              hogar (m48, m49, m50, m51, m52, m46), detalles de nivel educacional (m50, m51)")) 


dif_cuest %>%
  kable(booktabs = TRUE,caption="\\label{tab:difcuest}Diferencias temáticas entre cuestionario ola 2 (2017) y ola 3 (2018)") %>%
  column_spec(c(1), width = "6cm") %>%
  column_spec(c(2), width = "6cm") %>%
  kable_classic(full_width = F) %>%
  kable_styling(latex_options = "HOLD_position")
```


```{r Cuadro 2, echo=FALSE}
temas <- tibble(Muestra = c("","","","","","",""),
                  Sección = c("Territorio","Redes y Actitudes","Ciudadanía","Desigualdad y Legitimidad",
                              "Conflicto Social","Salud y Bienestar","Sociodemográficas"),
                  "Escalas y Temas" = c("Confianza en vecinos, cohesión barrial, sociabilidad barrial, transformación barrial, 
                                                  movilidad residencial, satisfacción residencial, conflicto barrial, seguridad barrial, 
                                                  problemas barriales",
                                                  "Redes lejanas, relaciones entre chilenos y migrantes",
                                                  "Actitud hacia democracia, confianza interpersonal, confianza instituciones, confianza grupos,
                                                  comportamiento prosocial, intención de participación, autoeficacia política, participación ciudadana,
                                                  interés político, identificación política, dominancia social, autoritarismo, justicia distributiva y
                                                  meritocracia, desigualdad percibida, dominancia social, roles de género, movimientos sociales, percepción
                                                  trato justo, percepción de corrupción, voto retrospectivo 2017",
                                                  "Estatus subjetivo, justicia y bienestar, percepción de desigualdad, justicia de desigualdad, 
                                                  surgir en la vida, tributación",
                                                  "Fuerza conflicto, aversión conflicto, agresividad física, justificación violencia, punitividad",
                                                  "Satisfacción vital, estado de salud, conducta saludable, estado de ánimo, sintomatología depresiva,
                                                  estresores, tratamiento depresión",
                                                  "Sexo, edad, nivel educacional, clase y estatus, calidad del trabajo, ingresos, religión, justicia
                                                  distributiva y meritocracia, previsión social, características del sostenedor del hogar, ingreso familiar,
                                                  caracterización del hogar, transporte, deudas, nacionalidad, etnia")) %>% 
  add_row(Muestra = c("","",""),
                  Sección = c("Ciudadanía","Salud y bienestar","Sociodemográficas"),
                  "Escalas y Temas" = c("Grado de acuerdo con cambiar la constitución, Temas de discusión pública","Metas y planes de vida",
                                        "Redes de apoyo al encontrar trabajo")) %>% 
  add_row(Muestra = c(""),
                  Sección = c("Desigualdad y Legitimidad",""),
                  "Escalas y Temas" = c("Conflicto de clase",""))

temas %>%
  kable(booktabs = TRUE, longtab=T, caption="\\label{tab:temas}Temas y conceptos medidos en ELSOC Ola 3 (2018)") %>%
  column_spec(c(1), width = "6cm") %>%
  column_spec(c(2), width = "6cm") %>%
  column_spec(c(3), width = "6cm") %>%
  row_spec(0:12, background = "white") %>% 
  pack_rows("Muestra de seguimiento y muestra refresco",1,7) %>%
  pack_rows("Sólo muestra de seguimiento",8,10) %>%
  pack_rows("Sólo muestra de refresco",11,12) %>%
  kable_classic(full_width = F)  %>%
  kable_styling(latex_options = "HOLD_position")
```


## Ficha Técnica

En este apartado se presenta la Ficha Técnica (Ver Cuadro 3), dónde se sintetizan las principales características del *Estudio Longitudinal Social de Chile* (ELSOC COES) y de la implementación de la segunda ola de esta encuesta. Los siguientes apartados entregan mayores detalles sobre el diseño muestral del panel y en específico de su segunda ola, como de la ejecución y trabajo de campo.

En este apartado se presenta la Ficha Técnica que sintetiza las principales características del Estudio Longitudinal Social de Chile (ELSOC COES) y de la implementación de la tercera ola de esta encuesta. Los siguientes apartados entregan mayores detalles sobre el diseño muestral del panel y en específico de su tercera ola, como de la ejecución y trabajo de campo.

* Objetivo: Analizar longitudinalmente la evolución del conflicto y cohesión en la sociedad chilena
* Diseño: Estudio cuantitativo por medio de un cuestionario estructurado
* Instrumento: Cuestionario compuesto por preguntas cerradas de carácter simple y múltiple junto a algunas preguntas abiertas. Combina preguntas permanentes (todas las olas) e intercaladas.
* Cobertura temática: Contiene siete módulos temáticos: Territorio, Redes y actitudes sociales, Ciudadanía y democracia, Desigualdad y legitimidad, Conflicto social, Salud y bienestar y Caracterización sociodemográfica.
* Unidad de Análisis: Individuos
* Población objetivo: Hombres y mujeres de 18 a 75 años, residentes habituales de viviendas
* particulares ocupadas, localizadas en 40 ciudades (92 comunas) del país.
* Marco muestral: Marco de muestreo de manzanas del pre-censo 2011, trabajo elaborado por el Centro de Inteligencia Territorial (CIT) de la Universidad Adolfo Ibáñez.
* Diseño Muestral: Probabilístico, estratificado, por conglomerados y multietápico.
* Unidades de Muestreo inicial: Primero se eligen ciudades (UPM), luego manzanas (USM), y sub-bloques y viviendas (UTM). La unidad final de selección es la persona.
* Unidades de Muestreo refresco: Primero se eligieron comunas, luego manzanas (USM), después viviendas (UTM) y finalmente la persona.
* Periodo de aplicación: Septiembre a Noviembre 2018 (10 semanas corridas)
* Periodicidad: anual. Muestra refresco al 3er año.
* Modo de Aplicación: Encuesta presencial en vivienda del entrevistado. Entrevista personal aplicada por un encuestador por medio de una tablet (Sistema CAPI: Computer Assisted Personal Interview.)
* Informante: Hombre o mujer residente en la vivienda, con edad entre 18 y 75 años
* Aspectos Éticos: entrevista voluntaria. Se solicitan datos de contacto de entrevistados, pero no son accesibles (confidenciales). Información georreferenciada también se reserva de manera confidencial. Base de acceso público.
* Duración promedio muestra seg: 50,7 minutos
* Duración promedio muestra refresco: 55,6 minutos
* Control de calidad: Supervisión interna de 15,6% de la muestra lograda
* Representatividad: Aproximadamente el 77% de la población total del país y 93% de la población urbana con la muestra de Ola 2016 .
* Tasa de respuesta muestra seguimiento : 80,3%
* Tasa de respuesta muestra refresco: 57,6%
* Tasa de cooperación muestra seguimiento: 91,1%
* Tasa cooperación muestra refresco: 85,1%
* Tasa rechazo en muestra refresco: 8,3%
* Tasa rechazo en muestra seguimiento: 5,5%
* Tasa de contacto muestra seg: 88,1%
* Tasa de contacto muestra refresco: 67,7%
* Tamaño muestral: 3.749 individuos. En base de datos definitiva 2.229 individuos de muestra de seguimiento y 1.520 individuos de muestra refresco.
* Organismo Responsable: Centro de Estudios del Conflicto y Cohesión Social (COES).
* Organismo Ejecutor: Consultora Stephanie Eckman y Centro de Inteligencia Territorial (CIT) de la Universidad Adolfo Ibáñez (diseño muestral). Centro Micro Datos (CMD) de la Universidad de Chile (levantamiento, procesamiento de la información y construcción de factores de expansión).
