# Diseño Muestral del Estudio {#dis_muestral}

En el siguiente apartado se presenta la descripción del diseño muestral de ELSOC, correspondiente a la primera ola del estudio. Durante la tercera ola del estudio (2018) el objetivo fundamental es volver a entrevistar a las personas encuestadas en la primera ola (2016), donde además se integrará una muestra de refresco de 1400 casos (que en la práctica aumentó a 1520 casos). El objetivo de la muestra de refresco es corregir la sub-cobertura de ciertos grupos poblacionales y ajustar por la pérdida de casos dado la atrición. Esta nueva muestra se elige a partir del mismo marco muestral de la ola inicial utilizando el empadronamiento del año 2016, por lo que no hay mayores cambios en la estrategia muestral.

El diseño de ELSOC tuvo como objetivo conciliar los múltiples intereses de investigación de los investigadores asociados al Centro. Entre las consideraciones más relevantes destacaron las siguientes:

1. Un diseño muestral que permitiera combinar las variables medidas en el cuestionario con las variables espaciales, registradas a nivel de manzana y comuna, contenidas en las bases de datos desarrolladas por el Centro de Inteligencia Territorial (CIT) de la Universidad Adolfo Ibáñez. Dado que los datos del CIT no están disponibles para todas las manzanas del país, particularmente aquellas ubicadas en localidades rurales, se decidió incorporar en la muestra únicamente zonas urbanas. Esta consideración también coincidió con las preferencias de muchos investigadores del Centro, quiénes manifestaron estar principalmente interesados en una muestra de carácter urbano.

2. Algunos investigadores solicitaron un diseño que permitiera estimar modelos multi-nivel (o jerárquicos) agrupados por ciudad y comuna, y por tanto, se estableció que la muestra contuviera un número suficiente de ciudades y comunas, así como un número suficiente de casos dentro de cada cuidad y comuna, que permitiera tal análisis (Snijders & Bosker, Capítulo 10).

3. Otros investigadores estaban interesados en comparar a los habitantes de las tres ciudades más grandes del país, lo que se tradujo en un diseño no proporcional que incrementara el número de encuestados en las zonas del Gran Valparaíso (ciudades de Viña del Mar y Valparaíso) y Gran Concepción (Concepción, Talcahuano y otras).

4. Finalmente, algunos investigadores solicitaron un diseño que permitiera comparar a los encuestados que vivieran en ciudades grandes y pequeñas, lo que favoreció incrementar el tamaño de la muestra de hogares en ciudades pequeñas (Kish, 1965, Sección 3.5), particularmente aquellas con entre 30 mil y 100 mil habitantes.

Los investigadores de COES trabajaron con la encargada del diseño muestral, Stephanie Eckman, para desarrollar un diseño que pudiera, razonablemente, cumplir con estas necesidades e intereses sustantivos. El diseño muestral final de la ola 1 de ELSOC COES proporciona una cobertura adecuada de las ciudades más grandes del país (Gran Santiago, Gran Valparaíso y Gran Concepción), así como ciudades más pequeñas, y también asegura la representación de personas en el norte y sur del país. En términos globales, el diseño muestral alcanza una representatividad aproximada del 77% de la población total del país, y del 93% de la población urbana. Las siguientes subsecciones detallan los distintos pasos del diseño de la muestra.


## Preparación del Marco Muestral

El proceso de muestreo se realizó en base a los datos del pre-censo del año 2011, los cuales fueron formateados por el CIT. Aunque los recuentos de población del censo de 2012 no son precisos, el trabajo del pre-censo recolectando información sobre los hogares en todas las manzanas (bloques) es de calidad. El conjunto de datos contenía un total de 155,757 bloques, pero se eliminaron cuatro tipos diferentes antes de que comenzara con la selección.

1. Siguiendo los intereses analíticos de los investigadores del Centro, sólo se utilizaron bloques urbanos. Para determinar qué bloques eran urbanos, se empleó la codificación del tipo de localidad (urbana o rural) contenida en la base de datos del pre-censo de 2011. Consecuentemente, 22.188 (14,2%) bloques fueron excluidos en este paso.

2. Nuevamente, en función de los intereses analíticos de los investigadores del Centro, sólo los bloques que habían sido previamente geo-referenciados por el CIT se conservaron para el muestreo. Esto implica que un total de 1.971 (1,5% de los bloques urbanos) que no estaban geo-referenciados fueron removidos en este paso.

3. Sólo los bloques que contenían cinco o más hogares (de acuerdo con el pre-censo de 2011) fueron retenidos. 503 bloques (menos del 1% de los bloques restantes tras los pasos 1 y 2) no alcanzaron este umbral y fueron eliminados.

4. Sólo los bloques en las ciudades con más de 10.000 personas eran elegibles para la selección. 10.238 bloques (7.8% de los bloques restantes) fueron excluidos del marco muestral. 

De esta forma, el marco muestral final contiene 120.857 bloques. La muestra de COES representará solamente estos bloques y no aquellos que fueron excluidos. Las estimaciones derivadas de los datos de la muestra se aplicarán únicamente a esta población objetivo y no deben aplicarse a toda la población chilena. El proceso de selección de entrevistados se desarrolló en cinco etapas, aunque durante el trabajo de campo se añadió una sexta etapa. 

Para mayor detalle del proceso de selección de la muestra inicial (o muestra de seguimiento) en cada etapa revisar el Manual de Usuario ELSOC 2017 (segunda ola). Cabe destacar que aquellas personas que completaron su encuesta en la primera ola, pero no respondieron en la segunda ola (excluyendo casos fallecidos, cambio de domicilio desconocido o cambio de domicilio fuera del país), en esta tercera oportunidad se hizo el esfuerzo por contactarlos y recuperar la participación de estas personas en el panel.

A continuación, se detallará el proceso de selección de la muestra refresco. En la primera ola de ELSOC (año 2016), CMD realizó un empadronamiento presencial de alrededor de 40.000 viviendas en 1.056 bloques (manzanas), a partir del cual se generará la nueva muestra de viviendas para la selección de individuos de la muestra refresco. Este proceso de empadronamiento tiene sólo dos años de antigüedad, por lo que genera mínimos problemas de no cobertura en los bloques empadronados. 


## Etapa 1: Selección de comunas muestra refresco

La muestra inicial del estudio año 2016 consideró 94 comunas para una muestra objetivo de 3.000 casos. En este caso, la muestra refresco objetivo es 1.400 casos por lo que se reducirá el número de comunas consideradas a 75. Los principales motivos de exclusión de comunas son: (i) algunas comunas eran muy pequeñas en términos poblacionales, siendo ya una fracción muy acotada para la muestra 1 (por ejemplo: Concón, Olivar, Maule, Penco, San Rosendo, Padre las Casas), por lo que si para el levantamiento inicial con una muestra objetivo de 3.000 casos se realizaron como máximo 15 entrevistas, para la muestra objetivo de 1.400 casos sería un número muy pequeño a considerar, lo que aumentaría mucho el costo de realización, convirtiéndolo en una maniobra poco eficiente. Por su parte, (ii) frente a una muestra objetivo de 1.400, se necesita un número menor de casos por estrato que en la muestra inicial, pero se sigue demandando casos repartidos por segmentos (manzanas), por lo que una buena alternativa es la reducción de número de comunas. En este sentido, CMD consideró estos criterios en la evaluación de qué comuna excluir para la muestra refresco, sumado al costo de aplicarla y la tasa de respuesta obtenido anteriormente, asegurando preservar los aspectos centrales del diseño. A continuación, el cuadro 3 contrasta la cantidad de comunas consideradas por estrato en la muestra seguimiento (m1) y muestra refresco (m2):

```{r Librerías 2, include=FALSE}
library(pacman)
pacman::p_load(tidyverse,knitr,kableExtra,dplyr,tinytex)
```

```{r Cuadro 3, echo=FALSE}
selec_comunas <- tibble("Estrato" =
                            c("Gran Santiago","Gran Valparaiso","Gran Concepción","Ciudades Grandes",
                              "Ciudades Medianas","Ciudades Pequeñas"),
                    "Definión N habitantes" = 
                            c("","","","> 100 mil","> 30 mil","> 10 mil"),
                    "n comunas m1" = 
                            c("34","5","10","16","9","20"),
                    "n comunas m2" = 
                      c("34","3","8","13","6","11"),
                    "Comunas no consideradas en m2" = 
                      c("-","Concón, Villa Alemana","Coronel, Penco", "Padre de Las Casas, Maule, Olivar",
                        "Ovalle, Parral, Colina","Carahue, Lautaro, Laja, Mulchén, San Rosendo, Salamanca, 
                        Curacaví, Isla de Maipo, Santa Cruz")) 


selec_comunas %>%
  kable(booktabs = TRUE,caption="\\label{tab:selec_comunas}Distribución de comunas por estrato para muestra seguimiento (m1) y muestra refresco (m2)") %>%
  column_spec(c(1), width = "3cm") %>%
  column_spec(c(2), width = "3cm") %>%
  column_spec(c(3), width = "3cm") %>%
  column_spec(c(4), width = "3cm") %>%
  column_spec(c(5), width = "3cm") %>%
  kable_classic(full_width = F) %>%
  kable_styling(latex_options = "HOLD_position")
```

## Etapa 2: Selección de bloques muestra refresco

La distribución regional propuesta para el levantamiento de la muestra refresco se observa en el cuadro 4, donde la columna 2 indica el número de bloques (manzanas) a seleccionar por región calculados a partir de la muestra refresco objetivo presentada en la última columna.

```{r Cuadro 4, echo=FALSE}
selec_bloques <- tibble("Región" =
                            c("Tarapacá","Antofagasta","Atacama","Coquimbo","Valparaíso","Lib. Gral. B.O'Higgins",
                            "Maule","Biobío","Araucanía","Los Lagos","Aysén","Metropolitana","Los Ríos","Total"),
                    "Bloques a seleccionar" = 
                            c("8","9","18","23","70","16","32","64","38","10","5","100","9","402"),
                    "Muestra refresco objetivo" = 
                            c("24","28","56","68","248","48","96","228","112","32","16","416","28","1400")) 


selec_bloques %>%
  kable(booktabs = TRUE,caption="\\label{tab:selec_bloques}Distribución regional de los bloques y muestra refresco objetivo por región") %>%
  column_spec(c(1), width = "3cm") %>%
  column_spec(c(2), width = "3cm") %>%
  column_spec(c(3), width = "3cm") %>%
  kable_classic(full_width = F) %>%
  kable_styling(latex_options = "HOLD_position")
```

Como se observa en el cuadro 4 se requieren de 402 bloques (manzanas) para seleccionar la muestra refresco de 1.400 casos. Dado que el marco muestral se ha utilizado tanto para la selección de la muestra de 2016 como para el pretest de 2018, el siguiente cuadro muestra la distribución de bloques disponibles para la selección de los casos. Se concluye que en todas las regiones se cuenta con un número suficiente de bloques seleccionables, por lo que no se requiere empadronar nuevos bloques. Cabe mencionar que la selección de los bloques es aleatoria.

```{r Cuadro 5, echo=FALSE}
distr_bloques <- tibble("Región" =
                            c("región 1","región 2","región 3","región 4","región 5","región 6","región 7",
                              "región 8","región 9","región 10","región 11","región 13","región 14","Total"),
                    "Bloques" = 
                            c("23","24","51","73","159","47","92","143","94","25","11","283","22","1047"),
                    "Bloques no considerados (menos de 20 viviendas)" = 
                            c("3","3","18","22","28","7","24","34","24","3","1","32","6","205"),
                    "Prestest 2018" = 
                            c("","","","","","","","","","","","20","","20"),
                    "Bloques disponibles" =
                            c ("20","21","33","51","131","40","68","109","70","22","10","231","16","822"),
                    "Bloques seleccionados" =
                            c("8","9","18","23","70","16","32","64","38","10","5","100","9","402")) 


distr_bloques %>%
  kable(booktabs = TRUE,caption="\\label{tab:distr_bloques}Distribución de los bloques por región") %>%
  column_spec(c(1), width = "3cm") %>%
  column_spec(c(2), width = "3cm") %>%
  column_spec(c(3), width = "3cm") %>%
  column_spec(c(4), width = "3cm") %>%
  column_spec(c(5), width = "3cm") %>%
  column_spec(c(6), width = "3cm") %>%
  kable_classic(full_width = F) %>%
  kable_styling(latex_options = "HOLD_position")
```
 
## Etapa 3: Selección de viviendas para muestra refresco

Como se mencionó, hay 1.056 bloques (manzanas) empadronados desde los cuales se seleccionarán 8 viviendas en cada bloque en comunas de ciudades grandes (estrato 1) y 5 viviendas en cada bloque en comunas de ciudades medianas y pequeñas (estrato 2 y 3), de manera que se concreten 5 encuestas completas por bloque en estrato 1, y se concreten 3 encuestas completas por bloque para el caso de los estratos 2 y 3. Este rango entre el número de selección de viviendas y el número de encuestas que se espera concretar se realizó teniendo en cuenta la tasa de respuesta obtenida en la primera ola del estudio. De esta manera, se lograrían las 1.400 encuestas necesarias para la muestra refresco.

```{r Cuadro 6, echo=FALSE}
distr_bloques2 <- tibble("Estrato" =
                            c("Gran Santiago","Gran Valparaiso","Gran Concepción","Ciudades Grandes",
                              "Ciudades Medianas","Ciudades Pequeñas","TOTAL"),
                    "Definión (N habitantes)" = 
                            c("","","","> 100 mil","> 30 mil","> 10 mil",""),
                    "N HHs" = 
                            c("8","8","8","8","5","5","XXXX")) 


distr_bloques2 %>%
  kable(booktabs = TRUE,caption="\\label{tab:distr_bloques2}Distribución de bloques por estrato") %>%
  column_spec(c(1), width = "6cm") %>%
  column_spec(c(2), width = "6cm") %>%
  column_spec(c(3), width = "6cm") %>%
  kable_classic(full_width = F) %>%
  kable_styling(latex_options = "HOLD_position")
```

Cabe mencionar que quedan excluidos de la selección aquellos bloques con menos de 20 viviendas empadronadas. Por su parte, los bloques no residenciales se reemplazarán por otro. Así, en aquellos bloques seleccionados se utilizará el marco muestral año 2016 y se seleccionará el número de viviendas dependiendo del tamaño del estrato. En el caso que el bloque tenga más de 50 viviendas se utilizarán los sub-bloques creados en el empadronamiento. 

La selección de la vivienda será por sistema aleatorio simple y por ello hay probabilidad de que se seleccione la misma vivienda que para la aplicación de la ola 1. Por esto, se debe verificar que la muestra seleccionada no coincida con la muestra del panel definida en el año 2016. En caso de coincidir, se generará un reemplazo por el mismo método de selección aleatoria.

*La probabilidad de selección de un hogar $k$ en el bloque $j$ en la ciudad $i$ y el estrato $h$ fue*:
 
$$\pi_{k|j,i}=\frac{nh_j}{NH_j}$$

*donde $nh_j$ es el número de viviendas seleccionadas en el bloque $j$, y $NH_j$ corresponde al número de viviendas alistadas en el bloque $j$ excluyendo las seleccionadas en ola 1*.

Esta estrategia permitiría tener una muestra de las mismas características de la muestra 1, lo que permite un trabajo de campo más atractivo (más viviendas que visitar en una misma manzana, aumenta la productividad por día) y el efecto diseño no aumentaría drásticamente, por lo que se sigue generando una varianza parecida en el conglomerado y entre conglomerados.

## Etapa 4: Selección de personas para muestra de refresco

Una vez seleccionada la vivienda, se procede a la selección de la persona que será parte de ELSOC dentro de cada hogar seleccionado. Esta elección será aleatoriamente entre las personas del hogar que tengan entre 18 y 75 años, por medio de la programación pertinente en la aplicación de la encuesta en Tablet, evitando la manipulación de los encuestadores en la selección del entrevistado. En el caso de inconvenientes con el uso del Tablet, se seleccionará al entrevistado mediante el uso de Tabla de Kish (método equivalente). 

*La probabilidad de selección de una persona en el hogar $k$ fue*:

$$\pi_{l|k,j,i}=\frac{1}{NP_j}$$

donde $NP_j$ es el número de adultos (mayores a 18 años y menores de 75 años) que habitan la vivienda $j$.


## Diseño de Ponderadores de la Muestra
