# Diseño Muestral del Estudio {#dis_muest}

En el siguiente apartado se presenta la descripción del diseño muestral de ELSOC, correspondiente a la primera ola del estudio. **Durante la segunda ola del estudio (2017) el objetivo fundamental es reentrevistar a los encuestados de la primera versión del estudio, por lo que no hay mayores cambios a la estrategia muestral.** Al final de la sección se describen algunos ajustes menores y se discute el nivel de atrición de ELSOC.

El diseño de ELSOC tuvo como objetivo conciliar los múltiples intereses de investigación de los investigadores asociados al Centro. Entre las consideraciones más relevantes destacaron las siguientes:

1. Un diseño muestral que permitiera combinar las variables medidas en el cuestionario con las variables espaciales, registradas a nivel de manzana y comuna, contenidas en las bases de datos desarrolladas por el Centro de Inteligencia Territorial (CIT) de la Universidad Aldolfo Ibáñez. Dado que los datos del CIT no están disponibles para todas las manzanas del país, particularmente aquellas ubicadas en localidades rurales, se decidió incorporar en la muestra únicamente zonas urbanas. Esta consideración también coincidió con las preferencias de muchos investigadores del Centro, quiénes manifestaron estar principalmente interesados en una muestra de carácter urbano. 

2. Algunos investigadores solicitaron un diseño que permitiera estimar modelos multi-nivel (o jerárquicos) agrupados por ciudad y comuna, y por tanto, se estabció que la muestra contuviera un número suficiente de ciudades y comunas, así como un número suficiente de casos dentro de cada cuidad y comuna, que permitiera tal análisis (Snijders & Bosker, Capítulo 10).

3. Otros investigadores estaban interesados en comparar a los habitantes de las tres ciudades más grandes del país, lo que se tradujo en un diseño no proporcional que incrementara el número de encuestados en las zonas del Gran Valparaíso (ciudades de Viña del Mar y Valparaíso) y Gran Concepción (Concepción, Talcahuano y otras).

4. Finalmente, algunos investigadores solicitaron un diseño que permitiera comparar a los encuestados que vivieran en ciudades grandes y pequeñas, lo que favoreció incrementar el tamaño de la muestra de hogares en ciudades pequeñas (Kish, 1965, Sección 3.5), particularmente aquellas con entre 30 mil y 100 mil habitantes.


Los investigadores de COES trabajaron con la encargada del diseño muestral, Stephanie Eckman, para desarrollar un diseño que pudiera, razonablemente, cumplir con estas necesidades e intereses sustantivos. El diseño muestral final de la ronda 1 de ELSOC COES proporciona una cobertura adecuada de las ciudades más grandes del país (Gran Santiago, Gran Valparaíso y Gran Concepción), así como ciudades más pequeñas, y también asegura la representación de personas en el norte y sur del país. En términos globales, el diseño muestral alcanza una representatividad aproximada del 77% de la población total del país, y del 93% de la población urbana. Las siguientes subsecciones detallan los distintos pasos del diseño de la muestra.

## Preparación del Marco Muestral {#prep_marco}

El proceso de muestreo se realizó en base a los datos del pre-censo del año 2011, los cuales fueron formateados por el CIT. Aunque los recuentos de población del censo de 2012 no son precisos, el trabajo del pre-censo recolectando información sobre los hogares en todos las manzanas (bloques) es de calidad. El conjunto de datos contenía un total de 155.757 bloques, pero se eliminaron cuatro tipos diferentes antes de que comenzara con la selección.

1. Siguiendo los intereses analíticos de los investigadores del Centro, sólo se utilizaron bloques urbanos. Para determinar qué bloques eran urbanos, se empleó la codificación del tipo de localidad (urbana o rural) contenida en la base de datos del pre-censo de 2011. Consecuentemente, 22.188 (14,2%) bloques fueron excluidos en este paso.

2. Nuevamente, en función de los intereses analíticos de los investigadores del Centro, sólo los bloques que habían sido previamente geo-referenciados por el CIT se conservaron para el muestreo. Esto implica que un total de 1.971 (1,5% de los bloques urbanos) que no estaban geo-referenciados fueron removidos en este paso.

3. Sólo los bloques que contenían cinco o más hogares (de acuerdo con el pre-censo de 2011) fueron retenidos. 503 bloques (menos del 1% de los bloques restantes tras los pasos 1 y 2) no alcanzaron este umbral y fueron eliminados.

4. Sólo los bloques en las ciudades con más de 10.000 personas eran elegibles para la selección. 10.238 bloques (7.8% de los bloques restantes) fueron excluidos del marco muestral.


De esta forma, el marco muestral final contiene 120.857 bloques. La muestra de COES representará solamente estos bloques y no aquellos que fueron excluidos. Las estimaciones derivadas de los datos de la muestra se aplicarán únicamente a esta población objetivo y no deben aplicarse a toda la población chilena. El proceso de selección de entrevistados se desarrolló en cinco etapas, aunque durante el trabajo de campo se añadió una sexta etapa.

## Etapa 1: Selección de Ciudades {#etapa_1}

El universo de bloques (los 120.857 bloques mencionados) fue agregado al nivel de la ciudad, resultando en 122 ciudades. Las tres ciudades más grandes (Gran Santiago, Viña del Mar - Valparaiso y Concepción - Talcahuano) fueron seleccionadas con certeza. Las ciudades restantes son estratificadas por la población. La Tabla \@ref(tab:estratos) muestra las definiciones de los estratos y los tamaños de población (N) y muestra (n) en cada uno.

```{r estratos, echo=FALSE, message=FALSE, warning=FALSE}
library(pacman)
pacman::p_load(tidyverse,knitr,kableExtra,dplyr,tinytex)

estratos <- tibble(Estrato = c("Gran Santiago"),
                  "Definición N habitantes" = c(" "),
                  "N ciudades" = c("1"),
                  "n ciudades" = c("1"),
                  "N Sub-estrato Norte" = c("-"),
                  "n Sub-estrato Norte" = c("-"),
                  "N Sub-estrato Sur" = c("-"),
                  "n Sub-estrato Sur" = c("-")) %>% 
  add_row(Estrato = c("Gran Valparaíso"),
                  "Definición N habitantes" = c(" "),
                  "N ciudades" = c("1"),
                  "n ciudades" = c("1"),
                  "N Sub-estrato Norte" = c("-"),
                  "n Sub-estrato Norte" = c("-"),
                  "N Sub-estrato Sur" = c("-"),
                  "n Sub-estrato Sur" = c("-")) %>% 
  add_row(Estrato = c("Gran Concepción"),
                  "Definición N habitantes" = c(" "),
                  "N ciudades" = c("1"),
                  "n ciudades" = c("1"),
                  "N Sub-estrato Norte" = c("-"),
                  "n Sub-estrato Norte" = c("-"),
                  "N Sub-estrato Sur" = c("-"),
                  "n Sub-estrato Sur" = c("-")) %>% 
    add_row(Estrato = c("Ciudades Grandes"),
                  "Definición N habitantes" = c("> 100 mil "),
                  "N ciudades" = c("18"),
                  "n ciudades" = c("8"),
                  "N Sub-estrato Norte" = c("8"),
                  "n Sub-estrato Norte" = c("4"),
                  "N Sub-estrato Sur" = c("10"),
                  "n Sub-estrato Sur" = c("4")) %>% 
     add_row(Estrato = c("Ciudades Medianas"),
                  "Definición N habitantes" = c("> 30 mil "),
                  "N ciudades" = c("28"),
                  "n ciudades" = c("10"),
                  "N Sub-estrato Norte" = c("15"),
                  "n Sub-estrato Norte" = c("6"),
                  "N Sub-estrato Sur" = c("13"),
                  "n Sub-estrato Sur" = c("4")) %>% 
    add_row(Estrato = c("Ciudades Pequeñas"),
                  "Definición N habitantes" = c("> 10 mil "),
                  "N ciudades" = c("73"),
                  "n ciudades" = c("19"),
                  "N Sub-estrato Norte" = c("24"),
                  "n Sub-estrato Norte" = c("6"),
                  "N Sub-estrato Sur" = c("49"),
                  "n Sub-estrato Sur" = c("13")) 
     
estratos %>%
  kable(booktabs = TRUE,  caption="\\label{tab:estratos}Población por ciudad y tamaños de muestra, por estrato") %>%
  column_spec(c(1), width = "2cm") %>%
  column_spec(c(2,3,4), width = "1cm") %>%
  column_spec(c(5,6,7,8), width = "2cm") %>%
  kable_classic("striped", full_width = F)%>%
  landscape()
```

Los estratos 4, 5 y 6 fueron estratificados geográficamente por Norte / Sur para asegurar que la muestra contuviera ciudades del norte y sur de Chile. Esto redunda en un total de nueve estratos. La muestra se asignó entre las dos áreas en proporción al tamaño de su población en el universo. Véase la Tabla \@ref(tab:estratos) para ver el detalle acerca de los tamaños de población y muestra en cada uno de los estratos norte y sur.

La selección de ciudades dentro de cada uno de estos estratos finales se realizó en forma proporcional al tamaño de la población de cada ciudad. Este método da mayores probabilidades de selección a las grandes ciudades.

La probabilidad de selección de una ciudad $i$ dentro del estrato $h$ fue:

$$\pi_i=\frac{(nc_h)(pop_i)}{\sum_h pop}$$

donde $nc_h$ es el número de ciudades seleccionadas en el estrato $h$ y $pop_i$ es la población de ciudad $i$.

## Etapa 2: Selección de Bloques (Manzanas) {#etapa_2}

Las 40 ciudades seleccionadas contenían 87.839 bloques. En la segunda etapa se seleccionaron bloques en cada ciudad con población proporcional al tamaño, donde el tamaño fue determinado a partir del recuento de unidades de vivienda del pre-censo. La selección fue sistemática: la lista de bloques en las ciudades seleccionadas se ordenó según sub-distrito censal y número de bloque para asegurar que los bloques seleccionados se extendieran por toda la ciudad^[Los números de bloques y distritos censales fueron entregados porMatías Garretón, investigador de CIT. Los sub-distritos censales son unidades geográficas más pequeñas que la comuna, pero más grandes que los bloques.].

La Tabla \@ref(tab:ciudades) muestra el número de bloques seleccionados en cada ciudad. La muestra de bloques se asignó de manera desproporcionada para que las áreas fuera de Santiago estuvieran sobre-representadas en relación con su tamaño en la población objetivo. Varios investigadores COES solicitaron esta asignación para asegurar que la muestra fuera diversa con respecto al tamaño de la ciudad.

La probabilidad de selección de un bloque $j$ en la ciudad $i$, condicionada a la selección de la ciudad, fue:

$$\pi_{j|i}=\frac{(nb_i)(hu_j)}{\sum_i hu}$$

donde nbi es el número de bloques seleccionadas en la ciudad $i$ y $hu_j$ es la población de la ciudad $i$.

```{r ciudades, echo=FALSE, message=FALSE, warning=FALSE}
library(pacman)
pacman::p_load(tidyverse,knitr,kableExtra,dplyr,tinytex)

ciudades <- tibble(Estrato = c("Gran Santiago"),
                  "Definición N habitantes" = c(" "),
                  "n ciudades" = c("1"),
                  "n bloques por ciudad" = c("200")) %>% 
  add_row(Estrato = c("Gran Valparaíso"),
                  "Definición N habitantes" = c(" "),
                  "n ciudades" = c("1"),
                  "n bloques por ciudad" = c("100")) %>% 
  add_row(Estrato = c("Gran Concepción"),
                  "Definición N habitantes" = c(" "),
                  "n ciudades" = c("1"),
                  "n bloques por ciudad" = c("100")) %>% 
    add_row(Estrato = c("Ciudades Grandes"),
                  "Definición N habitantes" = c("> 100 mil "),
                  "n ciudades" = c("8"),
                  "n bloques por ciudad" = c("26")) %>% 
     add_row(Estrato = c("Ciudades Medianas"),
                  "Definición N habitantes" = c("> 30 mil "),
                  "n ciudades" = c("10"),
                  "n bloques por ciudad" = c("25")) %>% 
    add_row(Estrato = c("Ciudades Pequeñas"),
                  "Definición N habitantes" = c("> 10 mil "),
                  "n ciudades" = c("19"),
                  "n bloques por ciudad" = c("11")) %>% 
    add_row(Estrato = c("Total"),
                  "Definición N habitantes" = c(" "),
                  "n ciudades" = c("40"),
                  "n bloques por ciudad" = c("1,067")) 

ciudades %>%
  kable(booktabs = TRUE,  caption="\\label{tab:ciudades}Distribución de los ciudades y bloques por estrato") %>%
  column_spec(c(1), width = "2cm") %>%
  column_spec(c(2,3,4), width = "1cm") %>%
  kable_classic("striped", full_width = F)%>%
  landscape()
```

En cuatro ciudades, algunos bloques eran tan grandes que fueron selecciones certeras. Es decir, los recuentos de unidades de vivienda eran mayores que el intervalo de selección y se seleccionarían en cualquier muestra, e incluso podrían seleccionarse dos veces. Para evitar selecciones duplicadas, estos bloques se eligieron primero con certeza y luego se seleccionaron bloques adicionales entre los restantes para aquellas ciudades, de modo de alcanzar el tamaño de muestra total deseado para la ciudad (ver Tabla \@ref(tab:ciudades). $\pi_{j|i}$ para estas ciudades es 1.

Los 1.067 bloques seleccionados en las 40 ciudades elegidas fueron enpadronados en terreno, con la finalidad de realizar la selección de los hogares con la información más actualizada posible. El CIT proporcionó mapas de cada bloque seleccionado. El personal de campo de CMD visitó cada bloque y creó una lista de todas las unidades de vivienda. Los listados fueron revisados cuidadosamente para detectar cualquier error o duplicado.

## Etapa 3: Selección de sub - bloques {#etapa_3}
Durante el proceso de empadronamiento, el Centro de Microdatos encontró que algunos bloques tenían más de 100 viviendas, lo que dificulta excesivamente el proceso de empadronamiento. Consecuentemente, se dividieron estos  bloques en sub-bloques de tamaño aproximadamente igual (40 a 50 viviendas) y seleccionaron uno para ser empadronado. Debido a que los sub-bloques fueron creados para ser casi igual tamaño, estos fueron seleccionados en base a igual probabilidad. En total, 301 bloques fueron submuestreados. Los bloques restantes no se vieron afectados por esta etapa.

## Etapa 4: Selección de viviendas {#etapa_4}
El número de viviendas seleccionadas en cada bloque varió según el estrato, como se muestra en la Tabla \@ref(tab:bloques). Este diseño resultó en 4.001 unidades de vivienda, con lo cual se pretendieron obtener aproximadamente 3.000 entrevistas completas, bajo el supuesto de una tasa de respuesta del 75% para todos los estratos.

```{r bloques, echo=FALSE, message=FALSE, warning=FALSE}
library(pacman)
pacman::p_load(tidyverse,knitr,kableExtra,dplyr,tinytex)

bloques <- tibble(Estrato = c("Gran Santiago"),
                  "Definición N habitantes" = c(""),
                  "n HHS" = c("5")) %>% 
  add_row(Estrato = c("Gran Valparaíso"),
                  "Definición N habitantes" = c(""),
                  "n HHS" = c("5")) %>% 
  add_row(Estrato = c("Gran Concepción"),
                  "Definición N habitantes" = c(""),
                  "n HHS" = c("5")) %>% 
    add_row(Estrato = c("Ciudades Grandes"),
                  "Definición N habitantes" = c("> 100 mil"),
                  "n HHS" = c("3")) %>% 
     add_row(Estrato = c("Ciudades Medianas"),
                  "Definición N habitantes" = c("> 30 mil"),
                  "n HHS" = c("3")) %>% 
    add_row(Estrato = c("Ciudades Pequeñas"),
                  "Definición N habitantes" = c("> 10 mil"),
                  "n HHS" = c("3")) %>% 
    add_row(Estrato = c("Total"),
                  "Definición N habitantes" = c(" "),
                  "n HHS" = c("4001")) 

bloques %>%
  kable(booktabs = TRUE,  caption="\\label{tab:bloques}Distribución de los bloques por estrato") %>%
  column_spec(c(1), width = "2cm") %>%
  column_spec(c(2,3), width = "1cm") %>%
  kable_classic("striped", full_width = F)%>%
  landscape()
```

Se realizó una muestra aleatoria simple de viviendas en cada bloque. La combinación de la población proporcional al tamaño de muestreo en las dos primeras etapas y el muestreo aleatorio simple en la tercera y cuarta etapas dio lugar a una muestra de viviendas con aproximadamente igual probabilidad dentro de cada uno de los nueve estratos mostrados en la Tabla \@ref(tab:estratos).

La probabilidad de selección de un hogar $k$ en el bloque $j$ en la ciudad $i$ y el estrato $h$ fue:

$$\pi_{k|j,i}=\frac{nh_j}{NH_j}$$

donde $nh_j$ es el número de viviendas seleccionadas en el bloque $j$, y $NH_j$ corresponde al número de viviendas alistadas en el bloque $j$.

## Etapa 5: Selección de personas {#etapa_5}

Los encuestadores visitaron cada hogar seleccionado e intentaron llevar a cabo la entrevista. El primer paso en el proceso de la entrevista fue identificar al entrevistado objetivo. Cuando había más de un adulto en el hogar, uno fue seleccionado usando una muestra aleatoria simple, usando una tabla de Kish.

La probabilidad de selección de una persona en el hogar $k$ fue:

$$\pi_{l|k,j,i}=\frac{1}{NP_j}$$

donde $NP_j$ es el número de adultos (mayores a 18 años y menores de 75 años) que habitan la vivienda $j$.

## Etapa 6: Aumento del tamaño muestral {#etapa_6}

Durante el trabajo de campo se observó que el supuesto de una tasa de respuesta del 75% para todos los estratos era incorrecta. En primer lugar, hubo variabilidad significativa por región, y en segundo lugar, la tasa de respuesta fue inferior al 75%. Debido a esta información, se decidió aumentar el número de hogares por bloque para lograr efectivamente las 3.000 entrevistas.

Este aumento en el número de hogares por bloque tiene un efecto limitado sobre la probabilidad de selección de cada vivienda. Sólo afecta a la probabilidad calculada en la Etapa 4, ya que el número de hogares disponibles es menor, pero no hay cambios en las probabilidades calculadas en la Etapa 1 y la Etapa 2. Esto ocurre porque los bloques seleccionados (en la Etapa 2) fueron usados, y no se introdujeron nuevos bloques.

Durante este proceso un total de 1.082 nuevos hogares, ubicados dentro de los bloques seleccionados, se añadieron a la muestra del estudio. La asignación de estos nuevos hogares no fue uniforme en todos los bloques del país. En cambio, se concentraron en cuatro regiones (Coquimbo, O´Higgins, Región Metropolitana, y Biobío) donde los encuestadores tenían muchos problemas para contactar a los encuestados. La tabla \@ref(tab:aumento) detalla las comunas en que se aumentó el número de hogares, junto con el número total de hogares incorporados y por bloque. 

```{r aumento, echo=FALSE, message=FALSE, warning=FALSE}
library(pacman)
pacman::p_load(tidyverse,knitr,kableExtra,dplyr,tinytex)

aumento_muestra <- tibble(Región = c("Coquimbo", "", ""),
                  Comuna = c("Coquimbo", "La Serena", "Salamanca"),
                  "Total viviendas agregadas" = c(24,28,22),
                  "Viviendas agregadas por bloque" = c(2,2,2))%>% 
  add_row(Región = c("O'Higgins", "", ""),
                  Comuna = c("Doñihue", "Rancagua", "Santa Cruz"),
                  "Total viviendas agregadas" = c(10,42,11),
                  "Viviendas agregadas por bloque" = c(1,2,1))%>% 
  add_row(Región = c("Biobío","", "", "", "", ""),
                  Comuna = c("Chiguanyante", "Concepción", "Coronel", "Penco", "Quillón", "San Pedro de la Paz"),
                  "Total viviendas agregadas" = c(24,75,11,4,6,28),
                  "Viviendas agregadas por bloque" = c(3,3,1,1,1,2))%>%
  add_row(Región = c("Metropolitana","","","","","","","","","","","","","","","","","","","","","","","","","","","","","","","","",""),
                  Comuna = c("Cerrillos", "Colina", "Curacaví", "El Bosque", "Estación Central", "Huechuraba", "Independencia", "Isla de Maipo ", "La Cisterna", "La Florida", "La Granja", "La Pintana", "La Reina", "Las Condes", "Lo Barnechea", "Lo Espejo", "Lo Prado",  "Macul", "Maipú", "Ñuñoa", "Padre Hurtado", "Pedro Aguirre Cerda" , "Peñaflor" ,"Peñalolén", "Providencia", "Pudahuel", "Puente Alto","Quilicura", "San Bernardo", "San Joaquín", "San Miguel", "San Ramón", "Santiago", "Vitacura"),
                  "Total viviendas agregadas" = c(9,12,14,8,12,6,6,39,9,24,6,12,9,33,9,6,6,8,32,16,6,6,30,14,7,14,32,12,16,6,9,6,120,9),
                  "Viviendas agregadas por bloque" = c(3,3,2,2,3,2,2,3,3,2,2,2,3,3,3,2,2,2,2,2,3,2,2,2,3,2,2,2,2,2,3,2,3,3))


aumento_muestra %>%
  kable(booktabs = T, longtab=T, caption="\\label{tab:aumento}Número de hogares agregados a la muestra según región y comuna") %>%
  column_spec(c(1,2), width = "2cm") %>%
  column_spec(c(3,4), width = "1cm") %>%
  kable_classic("striped", full_width = F)%>%
  landscape()
```

