# Diseño del Instrumento {#dis_ins}

A continuación, se presenta el desarrollo del cuestionario del ELSOC. El instrumento de recolección de información consiste en un cuestionario estructurado (tipo encuesta) aplicado cara a cara a todos los participantes. Dicha aplicación se hace utilizando el sistema CAPI (Encuestas personales asistidas por computadores). El cuestionario fue diseñado para medir una serie de aspectos conceptualmente relevantes que permiten caracterizar los niveles de conflicto y cohesión social en Chile, enfatizando su evolución a lo largo del tiempo. Los principales temas de interés analítico abordados por la encuesta corresponden a los módulos en los cuales se estructura:

1. *Ciudadanía y Democracia*
2. *Redes sociales e Interacciones inter-grupales*
3. *Legitimidad y desigualdad social*
4. *Sociabilidad política*
5. *Conflicto social*
6. *Dimensión barrial y territorial*
7. *Género*
8. *Salud y bienestar*
9. *Caracterización Sociodemográfica*

Los cuestionarios oficiales ELSOC correspondiente a la cuarta ola (y olas anteriores) están disponibles en [https://dataverse.harvard.edu/dataverse/elsoc](https://dataverse.harvard.edu/dataverse/elsoc).

## Proceso de Diseño {#proc-dis}

El proceso de diseño del cuestionario de ELSOC se desarrolló durante el año 2015 y abarcó las cuatro primeras olas. Por lo tanto, el proceso de trabajo aquí descrito coincide con el presentado en el Manual de Usuario de ELSOC 2016. Las diferencias menores entre el cuestionario de la tercera y cuarta ola son descritas en el siguiente apartado.

La mayoría de las preguntas, escalas y/o ítems incluidos en los módulos de ELSOC 2019 provienen de otros estudios de opinión pública, investigaciones -en psicología, sociología, economía, ciencia política- realizadas por académicos nacionales e internacionales y encuestas sociales conducidas en Chile y otros países. En forma complementaria, algunas escalas fueron desarrolladas por los miembros del equipo COES y/o han sido adaptadas de estudios anteriores de éstos. De manera genérica, el cuestionario fue diseñado aprovechando las principales recomendaciones técnicas y el estado del arte en las distintas áreas de estudio incluidas.

Con el objetivo de satisfacer los criterios y estándares de calidad para cuestionarios y compatibilizar la multiplicidad de agendas de investigación desarrolladas por COES, se optó por elaborar un procedimiento de trabajo para la construcción de éste. Este proceso se desarrolló durante el año 2015 en distintas fases:

1. Se solicitó a los investigadores vinculados a COES proponer proyectos de investigación que contemplen un planteamiento teórico e hipótesis que fundamenten las escalas propuestas para ser incluidas en el cuestionario. Las propuestas podían ser presentadas de manera individual o colectiva y no existían restricciones en el número de ítems a proponer. Sólo se exigía una fundamentación teórica explícita que involucre hipótesis longitudinales y una operacionalización de los constructos a medir en los distintos ítems propuestos.

2. El procedimiento anterior implicó la recepción y organización de un elevado número de agendas de investigación, los que se materializan en más 750 ítems (preguntas únicas o parte de una escala). El equipo ELSOC sistematizó las propuestas recibidas, clasificando los ítems en áreas temáticas. A la vez, se diseñaron mecanismos para reducir el número de ítems y coordinaron reuniones entre los investigadores COES para decidir sobre éstos.

Los criterios de selección fueron principalmente teóricos, priorizando las preguntas fundamentales para el análisis longitudinal de los proyectos de investigación como su concordancia con la agenda sustantiva de COES^[También se incluyeron criterios prácticos, relativos a la eliminación de ítems idénticos o muy semejantes; evidencia previa sobre la calidad de los ítems (encuestas anteriores, especialmente la encuesta de corte transversal desarrollada por COES el año 2014) y el diseño general del estudio (diseño muestral, unidad de análisis, tipo de informante, etc.).].

3. Luego de una selección de las escalas más relevantes para cada tema propuesto, se realizó un estudio piloto del cuestionario desarrollado. Esto implicó pilotear 430 ítems, donde el Centro Micro Datos de la Universidad de Chile se encargó de su ejecución. En base a los resultados de dicho piloto, el equipo panel realizó ajustes a algunos ítems y elaboró una propuesta de reducción de ítems que fue evaluada con los investigadores del Centro.

4. La última etapa de ajuste del cuestionario se centró en identificar los aspectos conceptualmente más relevantes para COES y ponderar los requerimientos metodológicos para su evaluación empírica. De este modo, se clasificaron los ítems según el número de mediciones requeridas, distinguiendo entre ítems permanentes (que serán medidos en todas las olas, ya que constituyen el núcleo analítico del estudio) e intercalados (que serán medidos una única vez o una ola por medio).

La versión final del instrumento de recolección de información consiste en un cuestionario estructurado (tipo encuesta) que se aplica cara a cara a todos los participantes con una periodicidad anual. Sin embargo, debe tenerse presente que existen diferencias entre los cuestionarios de las distintas olas producto de la inclusión de los ítems intercalados^[Algunos ítems aparecen una única vez (características invariantes en el tiempo) y otros son rotados (aparecen
en años pares o impares).
]. En el Cuadro 3 se resumen los conceptos que se incluyeron en las distintas secciones del cuestionario de ELSOC 2019. Para más detalles sobre el Cuestionario se debe revisar el último apartado de este manual: Libro de Códigos.

## Preguntas nuevas incorporadas a ELSOC en ola 4 {#nueva-preg}

El Cuadro 1 señala los temas que fueron agregados a la muestra de seguimiento y/o la muestra refresco. Cabe mencionar que se considera como tema agregado aquel que nunca antes se había preguntado en esa muestra ELSOC (muestra seguimiento o refresco, según corresponda), distinguiéndose de los ítems intercalados que fueron preguntados en la muestra seguimiento en ola 2 y en esta ola 4 han regresado. Para mayor detalle de esto, se recomienda revisar el Listado de Variables incluido como una guía útil para contrastar los cuestionarios **(disponible  en _____).**

Cabe mencionar que ad portas de comenzar el terreno de ELSOC surge el estallido social del 18 Octubre, lo que llevó a tomar decisiones urgentes respecto a incorporar preguntas que abordaran aspectos relevantes de la coyuntura nacional del momento.

```{r nuevotemas, echo=FALSE, message=FALSE, warning=FALSE}
library(pacman)
pacman::p_load(tidyverse,knitr,kableExtra,dplyr,tinytex)

nuevo_temas <- tibble("Temas agregados muestra seguimiento 2019" =
                            c("Conflicto territorial 18-O (t15, t16, t17), Confianza redes cercanas (r13), relaciones intergrupales migrantes (r18), se agregan instituciones en pregunta de confianza hacia ellas (c05), participación en cacerolazos (c08_05), agrega alternativa en justicia distributiva y meritocracia (c18_13), temas de discusión pública (c37_06, c37_07 y c37_08), anomia (c40), rabia en temas de sociabilidad política (c41), miedo en sociabilidad política (c42), género (g01 y g02), estatus subjetivo de peruanos/venezolanos (d01_04), elite (d24), mal trato (d25), tolerancia (d26), deprivación relativa (d27), se agregan preguntas sobre justificación de la violencia (f05_09, f05_10 y f05_11), nada que perder (f07), polarización afectiva (f08), cantidad miembros hogar (m54)"),
                          "Temas agregados muestra refresco 2019" = 
                            c("Conflicto territorial 18-O (t15, t16, t17), caracterización red cercana (r13), otras de redes cercanas (r14, r15), relaciones intergrupales con migrantes (r16, r18), se agregan instituciones en pregunta de confianza hacia ellas (c05), participación en cacerolazos (c08_05), agrega alternativa en justicia distributiva y meritocracia (c18_13), temas constitucionales (c26, c27, c28, c29, c30 y c31), anomia (c40), rabia en temas de sociabilidad política (c41), miedo en sociabilidad política (c42), género (g01 y g02), elite (d24), mal trato (d25), tolerancia (d26), deprivación relativa (d27), se agregan preguntas sobre justificación de la violencia (f05_09, f05_10 y f05_11), nada que perder (f07), polarización afectiva (f08), consumo alcohol (s15), edad a la que tuvo el primer hijo (m48_edad), socialización primaria (m49), establecimiento educacional (m50 y m51)")) 


nuevo_temas %>%
  kable(booktabs = TRUE,caption="\\label{tab:difcuest}Preguntas nuevas incorporadas en ELSOC ola 4 (2019)") %>%
  column_spec(c(1), width = "6cm") %>%
  column_spec(c(2), width = "6cm") %>%
  kable_classic(full_width = F) %>%
  kable_styling(latex_options = "HOLD_position")
```


**EL SIGUIENTE CUADRO ESTÁ EN DUDA SI PONERSE O NO**

```{r noincluidas, echo=FALSE, message=FALSE, warning=FALSE}
library(pacman)
pacman::p_load(tidyverse,knitr,kableExtra,dplyr,tinytex)

no_incluidas <- tibble("Muestra Seguimiento" =
                            c("Redes lejanas (r01, r03, r04, r05), confianza en grupos (c06), intención participación (c09), participación ciudadana (c11, c12), roles de género (c19), identidad de clase (c33, c34), percepción de trato justo (c35), voto retrospectivo 2017 (c39), fuerza de conflictos (f01_02, f01_03, f01_06), aversión al conflicto (f02_03, f02_04), agresividad física (f04), practica actividad física (s04), estado de salud (s05, s06, s07, s08, s09, s10), hablar de problemas con amigos/familiares (s12), estresores (s13), tratamiento depresión (s14), metas y planes de vida (s30), sociodemográficas (m03 a m12 y m17 a m26), caracterización del hogar (m33, m34), capital cultural (m35), deuda (m42, m43 y m44), nacionalidad (m45), red apoyo encontrar trabajo (m55, m56). "),
                          "Muestra Refresco" = 
                            c("Redes lejanas (r01, r03, r04), confianza en fiscalía nacional (c05_09), confianza en grupos (c06), intención participación (c09), participación ciudadana (c11, c12), roles de género (c19), voto retrospectivo 2017 (c39), fuerza conflictos (f01_02, f01_03, f01_06), aversión conflicto (f02_03, f02_04), agresividad física (f04), practica actividad física (s04), estado de salud (s05, s06, s07, s08, s09, s10), hablar de problemas con amigos/familiares (s12), estresores (s13), tratamiento depresión (s14), sociodemográficas (m03 a m12 y m17 a m28), caracterización del hogar (m33, m34), capital cultural (m35), cantidad hijos (m37), establecimiento educacional básica (m40), deuda (m42, m43 y m44), nacionalidad (m45)")) 


no_incluidas %>%
  kable(booktabs = TRUE,caption="\\label{tab:difcuest} Preguntas NO incluidas en ELSOC ola 4  (2019) que sí se preguntaron en la ola anterior (2018)") %>%
  column_spec(c(1), width = "6cm") %>%
  column_spec(c(2), width = "6cm") %>%
  kable_classic(full_width = F) %>%
  kable_styling(latex_options = "HOLD_position")
```


```{r temasconceptos, echo=FALSE, message=FALSE, warning=FALSE}

library(pacman)
pacman::p_load(tidyverse,knitr,kableExtra,dplyr,tinytex)

temas_conceptos <- tibble(Región = c(" "),
                  Sección = c("Territorio"),
                  "Escalas y temas" = c("Confianza en vecinos, cohesión barrial, sociabilidad
                                        barrial, transformación barrial, movilidad residencial, 
                                        satisfacción residencial, conflicto barrial, seguridad 
                                        barrial, problemas barriales, conflicto territorial 
                                        18-O"))%>% 
  add_row(Región = c(" "),
                  Sección = c("Redes y Actitudes"),
                  "Escalas y temas" = c("Relaciones entre chilenos y migrantes, redes
                                        cercanas"))%>% 
  add_row(Región = c(" "),
                  Sección = c("Ciudadanía y democracia"),
                  "Escalas y temas" = c("Actitud hacia democracia, confianza interpersonal,
                                        confianza instituciones, participación ciudadana,
                                        autoeficacia política, interés político, identificación
                                        política, temas constitucionales, percepción de
                                        corrupción, anomia"))%>%
  add_row(Región = c(" "),
                  Sección = c("Sociabilidad Política"),
                  "Escalas y temas" = c("Comportamiento prosocial, dominancia social,
                                        autoritarismo, justicia distributiva y meritocracia,
                                        desigualdad percibida, movimientos sociales, identidad
                                        nacional, rabia y miedo en temas de sociabilidad
                                        política"))%>% 
  add_row(Región = c(" "),
                  Sección = c("Género"),
                  "Escalas y temas" = c("Sexismo benévolo, sexismo hostil, derechos de género,
                                        identidad de género, expectativas y normas de género,
                                        roles de género"))%>%
  add_row(Región = c(" "),
                  Sección = c("Desigualdad y legitimidad"),
                  "Escalas y temas" = c("Estatus subjetivo, justicia y bienestar, percepción y
                                        justificación de desigualdad salarial, surgir en la
                                        vida, elite, mal trato, tolerancia, deprivación
                                        relativa"))%>%
  add_row(Región = c(" "),
                  Sección = c("Conflicto Social"),
                  "Escalas y temas" = c("Fuerza conflicto, justificación violencia,
                                        punitividad, nada que perder, polarización
                                        afectiva"))%>%
  add_row(Región = c(" "),
                  Sección = c("Salud y Bienestar"),
                  "Escalas y temas" = c("Satisfacción vital, estado de salud, 
                                        estado de ánimo, conducta saludable"))%>%
  add_row(Región = c(" "),
                  Sección = c("Sociodemográficas"),
                  "Escalas y temas" = c("Sexo, edad, nivel educacional, clase y estatus,
                                        ingresos, religión, justicia distributiva y
                                        meritocracia, ingreso familiar, caracterización
                                        individual, transporte, etnia, cantidad miembros 
                                        del hogar"))%>%
  add_row(Región = c(" "),
                  Sección = c("Ciudadanía y democracia"),
                  "Escalas y temas" = c("Temas de discusión pública"))%>%
  add_row(Región = c(" "),
                  Sección = c(" "),
                  "Escalas y temas" = c(" "))%>%
  add_row(Región = c(" "),
                  Sección = c("Sociabilidad política"),
                  "Escalas y temas" = c("Percepción trato justo"))%>%
  add_row(Región = c(" "),
                  Sección = c("Desigualdad y legitimidad"),
                  "Escalas y temas" = c("Conflicto de clase"))%>%
  add_row(Región = c(" "),
                  Sección = c("Sociodemográficas"),
                  "Escalas y temas" = c("Bienes, edad a la que tuvo el primer hijo,
                                        establecimiento educación media"))
temas_conceptos %>%
  kable(booktabs = TRUE,  caption="\\label{tab:hogares}Temas y conceptos medidos en ELSOC Ola 4 (2019)") %>%
  column_spec(c(1), width = "5cm") %>%
  column_spec(c(2), width = "4cm") %>%
  column_spec(c(3), width = "6cm") %>%
  row_spec(0:13, background = "white") %>% 
  pack_rows("Muestra de seguimiento 
            y muestra refresco", 1, 9) %>%
  pack_rows("Sólo muestra seguimiento", 10, 11) %>%
  pack_rows("Sólo muestra refresco", 12, 13) %>%
  kable_classic(full_width = F)

```

## Ficha Técnica {#ficha-tecnica}

En este apartado se presenta la Ficha Técnica que sintetiza las principales características del Estudio Longitudinal Social de Chile (ELSOC COES) y de la implementación de la cuarta ola de esta encuesta. Los siguientes apartados entregan mayores detalles sobre el diseño muestral del panel y en específico de su cuarta ola, como de la ejecución y trabajo de campo.

*	Objetivo: Analizar longitudinalmente la evolución del conflicto y cohesión en la sociedad chilena
*	Diseño: Estudio cuantitativo por medio de un cuestionario estructurado
* Instrumento: Cuestionario compuesto por preguntas cerradas de carácter simple y múltiple junto a algunas preguntas abiertas. Combina preguntas permanentes (todas las olas) e intercaladas.
*	Cobertura temática: Contiene nueve módulos temáticos: Territorio, Redes y actitudes sociales, Ciudadanía y democracia, Sociabilidad Política, Género, Desigualdad y legitimidad, Conflicto social, Salud y bienestar y Caracterización sociodemográfica.
*	Unidad de Análisis: Individuos
*	Población objetivo: Hombres y mujeres de 18 a 75 años, residentes habituales de viviendas
*	particulares ocupadas, localizadas en 40 ciudades (92 comunas) del país.
*	Marco muestral: Marco de muestreo de manzanas del pre-censo 2011, trabajo elaborado por el Centro de Inteligencia Territorial (CIT) de la Universidad Adolfo Ibáñez.
*	Diseño Muestral: Probabilístico, estratificado, por conglomerados y multietápico.
*	Unidades de Muestreo inicial: Primero se eligen ciudades (UPM), luego manzanas (USM), y sub-bloques y viviendas (UTM). La unidad final de selección es la persona.
*	Unidades de Muestreo refresco: Primero se eligieron comunas, luego manzanas (USM), después viviendas (UTM) y finalmente la persona.
*	Periodo de aplicación: Noviembre 2019 a Marzo 2020 (13 semanas con periodo de descanso en Febrero)
*	Periodicidad: anual.
*	Modo de Aplicación: Encuesta presencial en vivienda del entrevistado. Entrevista personal aplicada por un encuestador por medio de una tablet (Sistema CAPI: Computer Assisted Personal Interview.)
*	Informante: Hombre o mujer residente en la vivienda, con edad entre 18 y 75 años
*	Aspectos Éticos: entrevista voluntaria. Se solicitan datos de contacto de entrevistados, pero no son accesibles (confidenciales). Información georreferenciada también se reserva de manera confidencial. Base de acceso público.
*	Duración promedio muestra seguimiento 2016: 44.6 minutos
*	Duración promedio muestra refresco 2018: 52.4 minutos
*	Control de calidad: Supervisión interna de 15,6% de la muestra lograda
*	Representatividad: Aproximadamente el 77% de la población total del país y 93% de la población urbana con la muestra de Ola 2016 **(FALTA UN CALCULO EDGARDO)**.
*	Tasa de respuesta muestra seguimiento: 80%
*	Tasa de respuesta muestra refresco: 83%
*	Tasa de cooperación muestra seguimiento: 93%
*	Tasa cooperación muestra refresco: 95%
*	Tasa rechazo en muestra seguimiento: 5%
*	Tasa rechazo en muestra refresco: 3%*	Tasa de contacto muestra seguimiento: 86%
*	Tasa de contacto muestra refresco: 87%
*	Tamaño muestral: 3.417 individuos. En base de datos definitiva 2.153 individuos de muestra de seguimiento y 1.264 individuos de muestra refresco.
*	Organismo Responsable: Centro de Estudios del Conflicto y Cohesión Social (COES).
*	Organismo Ejecutor: Consultora Stephanie Eckman y Centro de Inteligencia Territorial (CIT) de la Universidad Adolfo Ibáñez (diseño muestral). Centro Micro Datos (CMD) de la Universidad de Chile (levantamiento, procesamiento de la información y construcción de factores de expansión).



